最高法院刑事判決　　　　　　九十四年度台上字第一九一七號
　　上　訴　人　甲○○
　　選任辯護人　林春榮律師
　　上　訴　人　乙○○
　　　　　　　　　　　　段49.
上列上訴人等因違反商業會計法案件，不服台灣高等法院台中分
院中華民國九十三年六月二十三日第二審更審判決（九十二年度
重上更(一)字第一０四號，起訴案號：台灣台中地方法院檢察署八
十四年度偵字第八九二二號），提起上訴，本院判決如下：
    主  文
原判決撤銷，發回台灣高等法院台中分院。
    理  由
本件原判決撤銷第一審科刑判決，改判變更檢察官起訴法條，依
牽連犯關係，從一重論處上訴人甲○○、乙○○共同連續商業負
責人，以明知為不實之事項，而填製會計憑證罪刑，固非無見。
惟查：一判決事實欄應詳加記載，理由欄亦應將其認定犯罪事實
所憑之證據及其認定之理由詳為敘述，始足為適用法律是否適當
之根據。原判決事實欄（含附表）祇敘上訴人甲○○、乙○○分
別係鼎佑暘營造股份有限公司（下稱鼎佑暘公司，設桃園縣桃園
市○○街二一之一號）及鼎佑讚營造股份有限公司（下稱鼎佑讚
公司，設桃園縣桃園市○○路九六號八樓之八）負責人，因營造
業管理規則明定營造業非領有登記證書並加入營造業公會，不得
營業，且設立營造業應符法定條件經內政部許可，甲○○、乙○
○見可藉機牟利，竟基於概括犯意，共同為下列犯行：(一)、二人
自民國八十一年初起，至八十四年三月間止，與原判決附表一－
六所示之個人或各公司行號之負責人或實際業務執行者互為犯意
聯絡，並基於概括之犯意，由甲○○、乙○○，出借鼎佑暘公司
、鼎佑讚公司營造業牌照予同附表一－六所示之個人或公司行號
，共同謀議以欺瞞之手法取得建物使用執照，即先由上開廠商及
個人申請取得建造執照（其中原判決附表六部分係以個人名義取
得建造執照），再分別推由甲○○以鼎佑暘公司名義、乙○○以
鼎佑讚公司名義為工程之承造人，基於概括之犯意，連續多次，
分別偽以「由鼎佑暘公司承建」、「由鼎佑讚公司承建」，在其
營造業務上製作之工程開工報告書為不實登載，並持交建管機關
而行使之，迄上開借牌廠商工程完成，甲○○、乙○○再分別偽
以「由鼎佑暘公司承建」或「由鼎佑讚公司承建」，於其營造業
務上製作之完工報告書為不實登載，持以向各工地所在地之縣市
政府建管機關申請使用執照而行使之，使上開建管機關之承辦公
務人員據以核發使用執照予借牌廠商。(二)、鼎佑暘公司、鼎佑讚
公司均未實際承攬營造，而係由借牌廠商自行僱工或發包興建，
鼎佑暘公司、鼎佑讚公司並未實際收得承攬工程款，而由同附表
一－六所示個人、公司行號之負責人或實際經營者，與甲○○、
乙○○互為犯意之聯絡，並基於概括之犯意，由乙○○交代知情
而與乙○○有犯意聯絡之會計蔡垂娟，以鼎佑暘公司、鼎佑讚公
司之名義，連續多次，在二公司之統一發票（即商業會計法所稱
之原始憑證、對外憑證，為該法所謂「會計憑證」之一種）上，
虛偽記載已收取同附表一－六所示個人或公司行號，關於某工地
「工程款」或「工程工資」若干，而交予借牌廠商或個人，且因
借牌廠商、個人眾多，鼎佑暘、鼎佑讚公司累積之該等年度營業
金額至鉅。甲○○、乙○○為避免稅捐稽徵機關自鼎佑暘、鼎佑
讚公司帳戶資料查悉借牌事實，遂由借牌廠商、個人將約定之工
程款先虛偽轉入鼎佑暘、鼎佑讚公司帳戶，鼎佑暘、鼎佑讚公司
則於該等廠商須支付款項予下包承包商時，再開出帳戶取款條交
予借牌廠商，供借牌廠商付款予下包廠商。(三)、鼎佑暘、鼎佑讚
公司，即因借牌供申請使用執照及交付統一發票給同附表一－六
所示個人或公司行號時，收取約定比率之「營利事業所得稅」或
「包工包料款」、「包工不包料款」等之蓋牌服務費，其情形就
如原判決附表七所例示。(四)、同附表六所示之實際承造人禾山建
設股份有限公司、太裕建設股份有限公司、麒園建設有限公司、
太舜建設股份有限公司、東第國際開發有限公司，依序向與鼎佑
讚公司偽簽工程營造承攬契約之賴秋月、洪枝、李呈賢、王麗珠
、周銓祥，承攬營造工程，實際施作，此等實際承造公司，既有
營業行為，依法應繳納營業稅及營利事業所得稅，惟因未具名承
造工程，而未開具收據或發票予起造人，亦不申報該年度之上開
工程款為進項稅額，致使稅捐稽徵機關無法據以課徵營業稅及營
利事業所得稅，而幫助同附表六所示之實際承造人，以此詐術逃
漏稅捐等情。而於上訴人等明知為不實之事項，而登載於其業務
上作成之開工報告書、完工報告書、填製會計憑證之統一發票、
借牌廠商或個人虛偽轉入鼎佑暘、鼎佑讚公司帳戶及該二公司再
行開出帳戶取款條交付借牌廠商或個人之各該銀行之帳戶、時間
、金額，暨幫助原判決附表六所示之實際營造人逃漏稅捐金額等
項，則毫無記載，不能謂於犯罪事實已有合法之認定。而理由欄
內復未記載其憑以認定上訴人等分別以鼎佑暘公司、鼎佑讚公司
出借營業牌照予原判決附表一－六所示之個人或公司行號，為供
借牌之各該個人或公司行號，向工地所在地之縣市政府建管機關
申請使用執照，而以鼎佑暘公司、鼎佑讚公司為承造人名義所製
作之開工報告書、完工報告書；及虛偽記載已收取同上附表關於
某工地「工程款」或「工程工資」所填製不實之統一發票，暨為
避免稅捐機關自鼎佑暘公司、鼎佑讚公司帳戶資料查悉借牌事實
，而由借牌之個人或公司行號，將工程款先虛偽匯入鼎佑暘公司
、鼎佑讚公司帳戶，再開出帳戶取款條交予借牌之個人或公司行
號，供付款予下包廠商之證據。依牽連犯刑法第二百十六條、第
二百十五條，修正前商業會計法第六十六條第一款，稅捐稽徵法
第四十三條第一項，從一重之商業負責人填製不實之會計憑證論
處，其是否適當，本院無從判斷。二上訴人等均矢口否認犯罪，
一致辯稱伊等均有實際承攬施作工程，無借牌情事云云。甲○○
於原審更具狀辯稱：鼎佑暘與鼎佑讚公司係不同法人，股東亦不
同，自不得僅名稱相近，即指鼎佑讚公司所為與鼎佑暘公司有關
，鼎佑暘公司與定作人簽訂承攬契約後，均有為全部或一部之施
作事實，並非祇為蓋牌行為云云。並以其中富澤建設開發股份有
限公司（即原判決附表一所列，下稱富澤公司）前經台中市稅捐
稽徵處以該公司與鼎佑暘公司間無實際承攬關係，竟以鼎佑暘公
司開立之統一發票作為進項憑證為申報扣抵銷項稅款新台幣（下
同）四百九十九萬二千八百三十一元，而核定補徵四百九十九萬
二千八百三十一元之營業稅及同額之裁罰。富澤公司不服，申請
復查，再提訴願、再訴願及行政訴訟，經行政法院依該公司所提
之工程合約書、開工計畫報告、完工報告、請領建築執照、使用
執照、進項發票、匯款單等資料，而認能證明該公司有將工程委
由鼎佑暘公司興建之事實云云。並引用於原審更審前之八十九年
二月十八日狀提行政法院八十九年度判字第一五二號判決為證（
見原審八十七年度上訴字第二二０二號卷五第三０－四二頁及九
十二年度重上更(一)字第一０四號卷二第八－一八頁）。原審未於
審判期日，就上訴人等否認犯罪所為有利之辯解事項與證據，予
以調查，亦不於判決理由內加以論列，率行判決，自屬於法有違
。以上或為上訴意旨所指摘，或為本院得依職權調查之事項，應
認原判決仍有撤銷發回更審之原因。又原判決不另為諭知無罪部
分，本乎審判不可分原則，應併予撤銷發回，合予敘明。
據上論結，應依刑事訴訟法第三百九十七條、第四百零一條，判
決如主文。
中　　華　　民　　國　九十四　年　　四　　月　 十五 　日
                      最高法院刑事第十一庭
                          審判長法官  洪　清　江
                                法官  石　木　欽
                                法官  李　伯　道
                                法官  韓　金　秀
                                法官  林　勤　純
      本件正本證明與原本無異
                                      書  記  官
中　　華　　民　　國　九十四　年　　四　　月　 二十 　日
                                                      Ｋ
